臺灣板橋地方法院民事判決　九十一年度訴字第七八三號
　　原　　　告　丁○○
　　被　　　告　乙○○
　　　　　　　　丙○○
右當事人間請求返還借款事件，本院判決如左：
    主    文
被告等各應給付原告新台幣參拾萬元，及被告乙○○自民國九十一年四月二十日起至
清償日止；被告丙○○自九十一年四月二十三日起至清償日止，均按年息百分之五計
算之利息。
原告其餘之訴駁回。
訴訟費用由被告等各負擔三分之一；餘由原告負擔。
本判決第一項於原告各以新台幣壹拾萬元供擔保後，得分別為假執行。
原告其餘假執行之聲請駁回。
    事實及理由
壹、程序方面：
　　本件被告丙○○經合法通知，未於言詞辯論期日到場，核無民事訴訟法第三百八
    十六條所列各款情形，爰依原告之聲請，由其一造辯論而為判決。
貳、實體方面：
一、原告主張：被告等二人與訴外人甲○○於民國九十年十月二日，至原告住所共同
    向原告借款新台幣（下同）九十萬元，並以被告二人及甲○○為共同發票人簽立
    面額九十萬元之本票一紙交付，被告乙○○以其不識字為由，雖未在本票上簽名
    ，惟其與被告丙○○及甲○○同係皚達企管顧問有限公司（以下簡稱皚達公司，
    甲○○並為該公司之董事）之股東，借款時亦有在場且親自交付身分證等資料供
    原告影印存證，並以其不識字為由，同意授權由其女兒甲○○代為在本票發票人
    欄簽名；詎屆期經多次催告皆拒不清償，經原告向本院聲請就被告乙○○之財產
    為假扣押之裁定，本院以九十一年度聲字第七十三號裁定命原告定期起訴，爰依
    借款返還請求權提起本訴，並聲明：(一)被告等應連帶給付原告九十萬元，及自起
    訴狀繕本送達被告翌日起至清償日止，按年息百分之五計算之利息。(二)願供擔保
    請准宣告假執行等情。
二、被告丙○○未於言詞辯論期日到場，亦未提出書狀作何聲明或陳述。被告乙○○
    則以：伊從未與其女兒即訴外人甲○○及被告丙○○共同向原告借款九十萬元，
    本票上之簽名亦非伊所簽署，而身分證係甲○○偷拿走的，伊為甲○○所經營公
    司之股東，係因甲○○告訴伊，有股東要退股，要伊去補他的位子，所以拿伊身
    分證去影印，也沒有要伊出資，伊並不認識被告丙○○，而甲○○現亦不知去向
    ，伊業就甲○○所涉偽造有價證券等罪嫌，向桃園地方法院檢察署提出告訴，現
    在偵查中，又伊另案被訴詐欺罪嫌，亦經本院九十年度自字第四七五號刑事判決
    無罪確定，伊確未與被告丙○○等共同向原告借款等語資為抗辯。並聲明：請求
    判決駁回原告之訴。
三、得心證之理由：
  　(一)原告主張被告等二人與訴外人甲○○於九十年十月二日，至原告住所共同借款
      九十萬元，並以被告二人及甲○○為共同發票人簽立面額九十萬元之本票一紙
      交付，詎屆期經多次催告皆拒不清償等情，業據原告提出本票影本一件等為證
      ；被告丙○○經合法通知，未於言詞辯論期日到場，亦未提出任何書狀作何陳
      述或聲明，應認原告主張被告丙○○為共同借款人等情為真實。
  　(二)被告乙○○則抗辯未向原告借款，本票上之簽名非伊所簽等情。查原告對於本
      票上發票人欄「乙○○」之簽名非被告乙○○親自簽名乙節，並不爭執，是兩
      造之爭執，在於被告乙○○是否有共同向原告借款，並授權其女兒甲○○代為
      在本票上簽名﹖
      1.原告主張被告乙○○與被告丙○○及甲○○同係皚達公司之股東，甲○○並
        為該公司之董事，借款時被告乙○○亦有在場，且親自交付身分證等資料供
        原告影印存證，並以其不識字為由，同意授權由其女兒甲○○代為在本票發
        票人欄簽名等情，亦據其提出被告乙○○等人之身分證影本、皚達公司之變
        更登記表、董事及股東名簿影本各一件等在卷為證。被告雖抗辯稱伊身分證
        係遭甲○○偷走的等情，惟並未就此舉證以實其說，尚難採信。
    　2.而證人即借款當時在場目擊之陳文昌於本院審理中到場證稱：「我在去年雙
        十節前後在原告代書事務所即桃園縣龜山鄉看過（被告乙○○），詳細地址
        不清楚，當時我去是因委託原告辦一件案子所以在場，當天他們好像在談借
        款的事情，當時約四、五人在場，跟被告在一起有三、四個，有男有女，當
        時是下午二、三點，在事務所辦公室談，他們在談，我在等候，我有看見原
        告將錢交給被告，他們有簽一些文件，但什麼文件我不清楚。至於被告本人
        是否有簽，我沒注意到，後來他們錢拿了就走了。」等語，核與當時亦在場
        目擊之證人張秀儀所證稱；「不認識在庭被告（乙○○），但有看過他。我
        在去年約十月或十一月左右看過，在原告處看過；原告住辦公室，在桃園縣
        龜山鄉，原告作代書的工作，當時是下午的時間，約二、三點。當時我看到
        現場被告他們有三人，有壹個男的壹個女的，另一個不曉得是男或女（按依
        戶籍謄本上記載被告丙○○原名陸美瑞，八十九年十二月二十六日因變更為
        男性而重配統一編號，及變更稱謂）。我跟原告夫妻是朋友，我去那裡跟他
        們泡茶聊天，當時看到他們拿錢與填一些資料，應是在借貸金錢；至於被告
        本人有無填資料或簽資料我不清楚。」等語大致相符，足見，被告乙○○於
        其女兒訴外人甲○○向原告借款時，確實在場無訛。被告乙○○辯稱借款時
        伊並不在場，應非可採。
    　3.另參以證人即曾借款與被告等人之陳清麒亦於審理中到庭證稱：「去年甲○○向我借錢，共借二次，他借錢時他開本票給我，我要求保人，他帶他父親
        去，他父親說不識字，就由甲○○當場代簽吳先生的名字背書，後因錢已清
        償還我，所以我本票也還給他，二次都用本票，一次借十二萬一次借十六萬
        元。後我知道他外面欠不少錢我就不敢借給他了。」、「（當時跟甲○○一
        起去向你借錢時是否是在場之被告乙○○？）是的，兩次都一樣，還有一位
        陸先生。陸先生也有簽名。因為他們都是同一家公司的人我就要求他們都簽
        ，以多一份保障。」等語，查被告乙○○與被告丙○○及甲○○同係皚達公
        司之股東，甲○○並為該公司之董事，則證人所證述訴外人甲○○借款時偕
        同被告乙○○與被告丙○○共同擔保借款等情，應值採信。
    　4.綜上所陳，被告乙○○既與被告丙○○及甲○○同係皚達公司之股東，復於
        甲○○借款時在場，並親自交付身分證供原告影印存證，則其雖以不識字為
        由，未在本票上共同發票人欄簽名，而由其女兒甲○○代簽，仍應認其有共
        同借款之意思，而應負共同借款人之責任。是被告乙○○辯稱伊未與被告丙○○等共同向原告借款等語，亦難採信。
  　(三)末按數人負同一債務或有同一債權，而其給付可分者，除法律另有規定或契約
      另有訂定外，應各平均分擔或分受之；其給付本不可分而變為可分者亦同。又
      數人負同一債務，明示對於債權人各負全部給付之責任者，為連帶債務。無前
      項之明示時，連帶債務之成立，以法律有規定者為限。民法第二百七十一條、
      第二百七十二條分別定有明文。查本件原告係以被告等二人與訴外人甲○○共
      同向伊借款，而基於借款返還請求權請求被告等連帶返還借款，惟原告自始至
      終並未證明被告等與訴外人於借款時有明示對於原告各負全部給付之責任，依
      民法第二百七十二條之規定，其請求被告等負連帶清償借款之責任，即嫌無據
      。至被告等雖共同簽發本票一紙交付原告，惟此或僅為前開借款之擔保而已，
      尚不得據為被告等有就本件借款明示負連帶債務之依據；況原告於本院審理中
      亦明白表示本件僅依借款返還請求權而為主張，則原告亦不得據前開本票請求
      被告等應連帶清償借款，是原告僅得依民法第二百七十一條之規定，請求被告
      等給付各應分擔之金額。從而，原告請求被告等各給付三十萬元及各自起訴狀
      繕本送達翌日起，即被告乙○○自九十一年四月二十日起至清償日止；被告丙○○自九十一年四月二十三日起至清償日止，均按年息百分之五計算之利息，
      為有理由；逾此範圍之請求即非法之所許，應予駁回。
    (四)原告陳明願供擔保，聲請宣告假執行，經核其勝訴部份，合於法律規定，爰酌
      定相當之擔保金額宣告之；其餘假執行之聲請，因該部份訴之駁回而失所依據
      ，應予駁回。
四、結論：本件原告之訴為一部有理由，一部無理由，並依民事訴訟法第三百八十五
    條第一項前段、第七十九條但書、第八十五條第一項前段、三百九十條第二項，
    判決如主文。
中　　　華　　　民　　　國　　九十一　　年　　　九　　　月　　十三　　　日
                                臺灣板橋地方法院民事第三庭
~B法　　官 林春長
右為正本係照原本作成
如對本判決上訴，須於判決送達後廿日內向本院提出上訴狀
中　　　華　　　民　　　國　　九十一　　年　　　九　　　月　　十三　　　日
~B法院書記官 朱家惠
